臺灣桃園地方法院民事判決
110年度訴字第2315號
原      告  台新國際商業銀行股份有限公司

法定代理人  尚瑞強  
訴訟代理人  邱志仁  


被      告  古瑞士  
            古范鳳嬌

            古瑞瑩  
            古瑞穗  
上四人共同
訴訟代理人  李國煒律師
上列當事人間請求撤銷遺產分割登記等事件，於民國111年4月7
日辯論終結，本院判決如下：
    主  文
原告之訴駁回。
訴訟費用由原告負擔。
    事  實
壹、程序部分
    按訴狀送達後，原告不得將原訴變更或追加他訴，但擴張或
    減縮應受判決事項之聲明、該訴訟標的對於數人必須合一確
    定時，追加其原非當事人之人為當事人者，不在此限；不變
    更訴訟標的，而補充或更正事實上或法律上之陳述者，非為
    訴之變更或追加，民事訴訟法第255條第1項第3款、第5款、
    第256條定有明文。再按債權人依民法第244條行使其撤銷權
    ，如僅請求撤銷債務人之行為，則應以行為當事人為被告，
    即其行為為單獨行為時，應以債務人為被告，其行為為雙方
    行為時，應以債務人及其相對人為被告，其行為當事人有數
    人時，必須一同被訴，否則應認其當事人之適格有欠缺（最
    高法院28年渝上字第978號判例意旨可資參照）。經查，本
    件原告起訴請求撤銷被繼承人古霖柏之繼承人所為遺產協議
    分割行為，而古柏霖之法定繼承人為其配偶古范鳳嬌、子女
    即古瑞士、古瑞瑩、古瑞穗，均無人拋棄繼承，其自應以全
    體繼承人為本件被告。惟原告起訴原僅列「古瑞士」、「古
    范鳳嬌」、「古XX」、「古XX」（民事起訴狀未記載具體姓
    名）為被告，嗣具狀變更訴之聲明，並於民國111年4月7日
    言詞辯論期日中，確認訴之聲明為：㈠被告古瑞士、古范鳳
    嬌、古瑞瑩、古瑞穗就被繼承人古霖柏所遺如附表所示之遺
    產，於109年1月3日所為之遺產分割協議之債權行為及就上
    開遺產分割協議於登記日期109年3月23日所為之物權行為，
    均應予撤銷。㈡被告古范鳳嬌、古瑞瑩應將訴外人古霖柏所
    遺如附表編號一至十一之分割繼承登記或房屋稅籍登記應予
    塗銷，回為被繼承人古霖柏所有。㈢訴訟費用由被告負擔。
    等情（見本院卷第317頁），即合於民事訴訟法第255條第1
    項第5款、第256條之規定，應予准許。
貳、實體部分
一、原告主張：
   被告古瑞士前於93年2月13日間向原告申辦現金卡、信用卡為
   消費借貸，並分別於94年6月23日、94年9月29日為最後一次
   使用，嗣被告古瑞士未依約繳款清償，至110年11月17日止，
   尚積欠本金新臺幣（下同）60萬5,178元及所生之利息（下稱
   系爭債務）。後原告發現被告古瑞士於109年1月3日繼承其父
   即被繼承人古霖柏所遺之如附表所示之遺產（下稱系爭遺產
   ），且被告古瑞士因積欠系爭債務，恐系爭遺產遭受原告追
   索，乃與被告古范鳳嬌、古瑞瑩、古瑞穗合意，由被告古瑞
   瑩繼承如附表編號1、2、10部分之遺產；被告古范鳳嬌繼承
   如附表編號3至8、12、13部分之遺產；被告古瑞穗繼承如附
   表編號14部分之分割登記，被告古瑞士則未取得任何繼承遺
   產，且系爭遺產之不動產並經移轉登記完畢，其等行為等同
   將被告古瑞士應繼承其父之財產權利無償移轉予其餘被告等
   人，被告間所為之行為已有害原告之債權，原告即可依照民
   法第244條之規定，請求撤銷被告古瑞士於遺產分割協議中，
   無償移轉其應繼分予其餘被告之意思表示及請求被告古范鳳
   嬌、古瑞穗應就該協議所取得之移轉登記部分，予以塗銷等
   語，並聲明：如上開變更訴之聲明所記載。
二、被告則以：
    被繼承人古霖柏在世時，關於古霖柏與被告古范鳳嬌(即其
    餘被告之母親)之生活扶養費及醫療費均係由被告古瑞瑩負
    擔，被告古瑞瑩與被告古瑞穗均與父母同住，惟該段期間因
    被告古瑞穗罹患癌症，無法負擔相關生活費用，故被告家庭
    之生活重擔，均由被告古瑞瑩負擔，而被告古瑞士並無跟父
    母生活在一起，也沒有負擔相關扶養費用，故被告全體於訴
    外人古霖柏去世後，協議分割遺產大部分由被告古范鳳嬌單
    獨繼承，以孝順並扶養母親，此實係為保障被告古范鳳嬌後
    續生活及更為便利履行扶養義務。另一小部分遺產分配，則
    係依各繼承人對於家庭之貢獻及付出而分割，該等遺產分割
    協議，形式上雖惟處分財產，實則摻雜繼承人間眾多情感因
    素，應不允許原告逕依民法第244條撤銷之。並聲明：原告
    之訴駁回。訴訟費用由原告負擔。
三、原告主張被告古瑞士積欠原告本金60萬5,170元，及其所生
    之利息、違約金未清償，且經強制執行未獲，業經本院所核
    發支付命令、支付命令確定證明書、債權憑證在卷可稽(參
    本院卷第211至215頁、第225至227頁)，應可信為真實。被
    告古瑞士之父即被繼承人古霖柏於109年1月3日死亡後，遺
    有如附表所示之遺產，被繼承人古霖柏之繼承人即被告古范
    鳳嬌、古瑞士、古瑞瑩、古瑞穗均未拋棄繼承，嗣全體被告
    達成系爭分割協議，由被告古瑞瑩繼承如附表編號1、2、10
    部分之遺產；被告古范鳳嬌繼承如附表編號3至8、12、13部
    分之遺產；被告古瑞穗繼承如附表編號14之遺產，並辦理分
    割繼承登記完竣等情，此有遺產稅免稅證明書、訴外人古霖
    柏及被告全體之戶籍資料、土地登記申請書、繼承系統表、
    遺產分割議書、系爭不動產登記謄本、機車車主歷史查詢、
    繼承人領款申請書、房屋稅籍證明書等為憑（見本院卷第37
    頁、第43至48頁、第73至92頁、第143至149頁、第153頁、
    第159至163頁），且為被告等人所不爭執，此部分之事實，
    自堪信為真實。
四、本院之判斷：
  ㈠按債務人所為之無償行為，有害及債權者，債權人得聲請法
    院撤銷之；又債權人聲請法院撤銷時，得並聲請命受益人或
    轉得人回復原狀，民法第244條第1項、第4項定有明文。關
    於繼承人間就被繼承人遺產所為分割協議得否依上開規定撤
    銷，實務上固有認為，民法第244條所規定之撤銷訴權，僅
    得訴請撤銷債務人之行為，倘債務人之行為與他人共同為之
    ，亦僅該債務人之行為得單獨而分離者，始得訴請撤銷（最
    高法院82年度台上字第1355號判決意旨參照）；債權人得依
    民法第244條規定行使撤銷權者，以債務人所為「非以其人
    格上之法益」為基礎之財產上之行為為限，若單純係財產利
    益之拒絕，如贈與要約之拒絕，第三人承擔債務之拒絕，繼
    承或遺贈之拋棄，自不許債權人撤銷之（最高法院69年度台
    上字第1271號判決意旨參照）。據此，司法實務上雖有部分
    見解，持認遺產之分割亦係基於高度人格自主決定所為財產
    利益之分配，具有一身專屬性為理由，不許債權人任意介入
    他人間遺產之分割而得請求撤銷遺產分割協議。惟按繼承權
    之拋棄，係指繼承人於法定期間否認繼承對其發生效力之意
    思表示，即消滅繼承效力之單獨行為。而拋棄因繼承所取得
    之財產，係於繼承開始後，未於法定期間拋棄繼承權，嗣就
    其已繼承取得之財產予以拋棄，與拋棄繼承權之性質迥然有
    別。拋棄因繼承所取得之財產，而將繼承所得財產之公同共
    有權，與他繼承人為不利於己之分割協定，非單純財產利益
    之拒絕，倘因而害及債權者，債權人自得依民法第244條第1
    項行使撤銷權（最高法院106年度台上字第1650號判決、107
    年度台上字第453號裁定意旨參照），尚屬目前司法實務採
    取之多數見解。是以，本院認為，繼承之拋棄高度涉及人格
    自主決定，具有一身專屬性，固屬無疑，然繼承人於繼承後
    ，始就公同共有遺產，與他繼承人為不利於己之分割協議，
    雖與單純之人格自主決定或財產利益之拒絕有別，仍應視個
    案具體情況衡酌，倘實質上確屬有害及債權者，債權人自得
    訴請撤銷。
  ㈡再按當事人主張有利於己之事實者，就其事實有舉證之責任
    ，民事訴訟法第277條前段有明文規定。次按民事訴訟如係
    由原告主張權利者，應先由原告負舉證之責，若原告先不能
    舉證，以證實自己主張之事實為真實，則被告就其抗辯事實
    即令不能舉證，或其所舉證據尚有疵累，亦應駁回原告之請
    求。復按債務人所為之無償行為，有害及債權者，債權人得
    聲請法院撤銷之，民法第244條第1項定有明文。依上開舉證
    責任之規定及說明，債權人（原告）依民法第244條第1項之
    規定訴請撤銷債務人（被告）所為之詐害債權行為，應先舉
    證證明債務人所為者為「無償」之法律行為，且該無償行為
    「有害及債權」之事實，若債權人不能先舉證證實自己主張
    之「無償行為」、「有害及債權」事實為真實，則債務人就
    其抗辯事實即令不能舉證，或其所舉證據尚有疵累，亦應駁
    回債權人之請求。
  ㈢經查，原告雖執前詞主張系爭遺產分割協議為被告古瑞士將
    其應繼分無償贈與被告古范鳳嬌、古瑞穗、古瑞瑩，應為詐
    害行為云云。惟衡諸社會生活常情，遺產之分配往往考量被
    繼承人生前意願、繼承人對被繼承人之貢獻（有無扶養之事
    實、生前的照顧等）、家族成員間感情與恩情（如協議由仍
    在世之父母親一方取得全數遺產，作為該仍在世父母親之照
    護或費用支出）、彼此間債權債務關係、被繼承人生前已分
    配予各繼承人之財產（如贈與之歸扣）、承擔祭祀義務等諸
    多因素，始達成遺產分割協議，無從僅由其中部分繼承人分
    得積極財產遽認係屬「無償」行為。而原告就其主張被告古
    瑞士上揭所為「無償行為」乙節，並無提出任何證據證明，
    且系爭如附表之不動產土地登記申請書於「所有權移轉登記
    」欄位勾選「分割繼承」而非「贈與」（見本院卷第81頁）
    ，而其他之分割協議書等相關文書資料中，亦無記載係「無
    償」或「贈與」，而系爭不動產登記謄本（見本院卷第73至
    79頁）之登記原因欄均記載「分割繼承」，而非「贈與」，
    自難僅憑上揭分割協議及分割登記之外觀，遽認被告間所為
    之遺產分割協議及分割登記行為，為「無償」性質之法律行
    為。
  ㈣再依民法第第1115條第1項第1款「負扶養義務者有數人時，
    應依左列順序定其履行義務之人：直系血親卑親屬。」之
    規定，被告古瑞士、古瑞瑩、古瑞穗對其父古霖柏及其母古
    范鳳嬌本有撫養義務，是被告等人辯稱遺產大部分由被告古
    范鳳嬌單獨繼承，係用以孝順並扶養母親等語，符合一般家
    庭倫理，作為子女所產生之心意，應為事實。另被告辯稱被
    告古瑞瑩於古霖柏生前負擔家計，且與父母同住照料父母，
    故將附表1、2、10之不動產分配給被告古瑞瑩等語，亦據被
    告所提出被繼承人古霖柏之診斷證明書、住院費用收據及被
    告古范鳳嬌之身心障礙證明等資料為證，足認被繼承人古霖
    柏及被告古范鳳嬌確有需受子女扶養及照料之必要(參本院
    卷第323至339頁)，另據被告古瑞穗所提出其個人診斷證明
    書、預約卡及醫療費用收據所示，被告古瑞穗於104年即罹
    患癌症，且迄今仍有需前往醫院就診之情形(參本院卷第341
    至345頁)。又經本院依職權調閱被告古瑞士、古瑞瑩、古瑞
    穗之所得報稅資料，被告古瑞士於108、109年均無所得收入
    資料，而被告古瑞穗及古瑞瑩則均有固定收入，衡諸常情被
    告古瑞士收入不穩，而被告古瑞穗仍須負擔自身醫療費用，
    確有可能由被告古瑞瑩單獨負擔被繼承人古霖柏及被告古范
    鳳嬌之扶養費用，故認被告辯稱係因被告古瑞瑩單獨負擔家
    計，故將附表編號1、2、10部分之遺產分割給他，符合一般
    倫理常情，應為事實。且「倘若」系爭遺產分割協議及分割
    登記係被告古瑞士為「逃避其債務」始「無償贈與」其應繼
    分予被告古范鳳嬌、古瑞穗、古瑞瑩，則何以各繼承人間所
    取得之遺產分配價值並不相同，可見被告辯稱系爭遺產之分
    割協議及分割登記行為，並非詐害原告對於被告古瑞士債權
    之「無償」行為，應有理由。況民法第244條揭撤銷權行使
    之目的，在於保全債務人原有之清償能力，非為增加其清償
    能力；而銀行對於債務人為授信時，所得評估者通常僅為債
    務人本身之資力狀況，原告對於被告古瑞士之被繼承人財產
    之期待，並無特別加以保護之必要，是縱被告古瑞士未分得
    被繼承人之遺產，亦非可認有害於原告之債權。況被告古瑞
    鳳嬌既為其餘被告之母親，對於被告古瑞鳳嬌所繼承如附表
    所示大部分遺產，於將來對古瑞鳳嬌之繼承原因發生時，仍
    具繼承權，是此等遺產分割之協議，僅延遲被告古瑞士取得
    大部分遺產繼承之時程而已，亦不得謂即有害於原告之債權
    。
  ㈤又原告依民法第244條第1項之規定訴請撤銷被告間所為之詐
    害債權行為，本應先舉證證明被告古瑞士所為係為「無償」
    之法律行為等，然原告並未能舉證證實自己主張之「無償行
    為」等事實為真實，且被告上揭辯詞，尚與我國民情相符，
    是原告依民法第244條第1項之規定，請求撤銷被告等人就系
    爭遺產所為之分割協議及分割登記行為，應無理由。
五、綜上所述，本院依原告所舉證據，尚不足以認定被告間就系
    爭遺產所為繼承分割協議之債權及物權行為，係屬無償行為
    。因此，原告依民法第244條第1項、第4項規定，訴請被告
    等人就系爭遺產所為之分割協議及系爭不動產之分割繼承登
    記行為，均予撤銷，難謂有據，應予駁回。又原告依民法第
    244條第1項請求撤銷被告間就系爭遺產之分割協議及分割登
    記行為，既無理由，其進而依民法第244條第4項請求被告古
    范鳳嬌、古瑞穗應將訴外人古霖柏所遺之不動產分割繼承登
    記予以塗銷，亦屬無據，應予駁回。
六、本件為裁判之事證已臻明確，兩造其餘攻擊防禦方法及所提
    證據，核與判決結果不生影響，爰不逐一論述，於此敘明。
七、訴訟費用負擔之依據：民事訴訟法第78條。

中　　華　　民　　國　　111 　年　 　4　　月　　29　　日
                  民事第三庭  法　官　林靜梅
以上正本係照原本作成。
如對本判決上訴，須於判決送達後 20 日內向本院提出上訴狀。
如委任律師提起上訴者，應一併繳納上訴審裁判費。
中　　華　　民　　國　　111 　年　 　4　　月　　29　　日
                              書記官　劉寶霞

附表：
編號  被繼承人古柏霖之遺產 權利範圍  1. 桃園市○○區○○○段○○○段00000地號 1/1(古瑞瑩繼承）  2. 桃園市○○區○○○段○○○段00000地號 1/1(古瑞瑩繼承）  3. 桃園市○○區○○○段○○○段00000地號 1/1（古范鳳嬌繼承）  4. 桃園市○○區○○○段○○○段00000地號 1/1（古范鳳嬌繼承）  5.  桃園市○○區○○○段○○○段00000地號 1/1（古范鳳嬌繼承）  6.  桃園市○○區○○○段○○○段00000地號 1/1（古范鳳嬌繼承）  7. 桃園市○○區○○○段○○○段00000地號 12/70（古范鳳嬌繼承）  8. 桃園市○○區○○○段○○○段00000地號 6/538（古范鳳嬌繼承）  9. 桃園市○○區○○○段○○○段00000地號 6/538（古范鳳嬌繼承）  10. 桃園市○○區○○路0000號(未辦保存登記) 全部(古瑞瑩繼承）  11. 桃園市楊梅區福羚路153巷路口 全部（古范鳳嬌繼承）  12. 楊梅瑞塘郵局活期儲蓄存款77萬2,197元 全部（古范鳳嬌繼承）  13. 楊梅農會埔心分部活期儲蓄存款22萬4,047元 全部（古范鳳嬌繼承）  14. 機車606-QHZ 全部(古瑞穗繼承）